最高法院刑事判決                              八十六年度台上字第七五六一號
    上  訴  人  甲○○
右上訴人因殺人案件，不服台灣高等法院台南分院中華民國八十六年十月二日第二審
判決 (八十五年度上訴字第一六七○號，起訴案號：台灣台南地方法院檢察署八十五
年度偵字第一○五七一號) ，提起上訴，本院判決如左：
    主  文
上訴駁回。
    理  由
按刑事訴訟法第三百七十七條規定，上訴於第三審法院，非以判決違背法令為理由，
不得為之。是提起第三審上訴，應以原判決違背法令為理由，係屬法定要件。如果上
訴理由狀並未依據卷內訴訟資料，具體指摘原判決不適用何種法則或如何適用不當，
或所指摘原判決違法情事，顯與法律規定得為第三審上訴理由之違法情形，不相適合
時，均應認其上訴為違背法律上之程式，予以駁回。本件上訴意旨略稱：上訴人甲○
○素有精神耗弱及心神喪失等症狀，曾犯二次殺人罪經分別判處有期徒刑，於執行中
假釋，至八十三年九月十三日假釋期滿，在服刑期間曾至醫療院所診治，並曾在台灣
台中監獄草屯分監執行監護處分。本件犯罪後，經省立台南醫院及國立成功大學醫學
院附設醫院鑑定結果，上訴人為心神喪失人，依刑法第十九條第一項規定，其行為不
罰，請判決無罪云云。
按上訴第三審法院之案件，是否以判決違背法令為上訴理由，應就上訴人之上訴理由
書狀加以審查。至原判決究有無違法，與上訴是否以違法為理由為兩事。如上訴理由
書狀非以判決違法為上訴理由，其上訴第三審之程式即有欠缺，應認上訴為不合法，
依刑事訴訟法第三百九十五條前段予以駁回。按精神上之疾病有心神喪失與精神耗弱
之分，非謂凡有精神疾病者均可不罰，故其處罰與否仍須視精神疾病之程度如何而定
。又心神喪失與精神耗弱之分別，應依行為時精神障礙之程度如何而定，如行為時之
精神狀態，對於外界事務全然缺乏知覺理會及判斷作用，而無自由決定意思之能力者
，為心神喪失；如該判斷能力，並非達於完全喪失，僅較普通人之平均程度顯然減退
者，則為精神耗弱。原判決以上訴人於警訊時及檢察官偵查中對於如何殺害被害人之
犯罪動機及預先購置殺豬刀再伺機殺害等過程，供述綦詳，且語詞清晰，條理分明；
嗣送請省立台南醫院鑑定時，其言談意識清楚，定向感良好，俱能明白回答問題，智
力測驗操作智商一二○，語言智商一一○，總智商為一一五，能力中等；證人即上訴
人之鄰居范建雄亦證稱：上訴人雖有輕微精神病，惟待人客氣，平素做水泥工，早出
晚歸等語。因認上訴人於犯罪時，對於外界事務之精神狀態，並非全然缺乏知覺理會
及判斷作用，亦非全無自由決定意思之能力，僅屬精神耗弱，尚未達於心神喪失之程
度，省立台南醫院及國立成功大學醫學院附設醫院之鑑定，僅基於短時間臨床診斷，
忽略其犯罪時之辨別是非能力及意志控制力等因素，而未採取上開醫院鑑定意見，已
在理由內詳加說明，從形式上觀察並無認定事實不依證據或有何採證違背證據法則等
違法情形存在。上訴意旨謂其行為時已心神喪失，請判決無罪云云，乃單純事實之爭
執。上訴人以單純事實之爭執為上訴第三審之唯一理由，對於原判決如何違背法令並
無一語道及，自屬違背法律上之程式，應予駁回。
據上論結，應依刑事訴訟法第三百九十五條前段，判決如主文。
中      華      民      國    八十六    年     十二     月    二十六    日
                              最高法院刑事第一庭
                                  審判長法官  黃  雅  卿
                                        法官  楊  文  翰
                                        法官  陳  正  庸
                                        法官  陳  世  雄
                                        法官  黃  正  興
      右正本證明與原本無異
                                              書  記  官
中      華      民      國    八十六    年     十二     月    二十九    日
